臺中高等行政法院判決　　　　　　　　　　　　　　　九十一年度訴字第一八六號
　　　　　　　　　　　　　　　.
　　原　　　告　甲○○
　　被　　　告　苗栗縣銅鑼鄉公所
　　代　表　人　乙○○
　　訴訟代理人　丙○○
右當事人間因廢棄物清理法事件，原告不服苗栗縣政府中華民國九十一年一月七日九
十年苗府訴字第五四號訴願決定，提起行政訴訟，本院判決如左︰
　　主  文
訴願決定及原處分關於扣留ＭＳ一一○挖土機一台部分均撤銷。
原告其餘之訴駁回。
訴訟費用由被告負擔二分之一，其餘由原告負擔。
　　事  實
一、事實概要：緣原告於苗栗縣銅鑼鄉○○○段一—二八號土地（下稱系爭土地），
    經被告於民國（下同）九十年七月十日二十一時三十分許，查獲原告未依法取得
    廢棄物處理許可證即於該地處理廢棄物，以原告違反行為時廢棄物清理法第二十
    條，依同法第十七條第二項及第二十七條規定，扣留現場處理廢棄物之ＭＳ一一
    ○挖土機一台，並處以銀元五萬元之罰鍰（折合新台幣十五萬元），原告不服提
    起訴願，未獲變更，遂提起本件行政訴訟。
二、兩造聲明：
  (一)原告聲明求為判決：訴願決定及原處分均撤銷。
  (二)被告聲明求為判決：駁回原告之訴。
三、兩造之陳述：
  (一)原告主張之理由：
    1.本案系爭之填地物，經查屬於行政院環境保護署（下稱環保署）公告為編號八
      及編號三十八之再利用物。惟用於土木填地材料之用者，應由主辦單位或廠商
      檢具工程奉准文件等云．．．本案實體責任不在原告。況經濟部亦無所謂營建
      廢棄物資源回收業別，是故即使從事資源利用之業者欲循合法管轄，亦無有申
      請依據。
    2.廢棄物清理法第十三條第一項明文規定：事業廢棄物之清除、處理除以再利用
      方式外，應以左列方式為之．．．及其子法「公民營廢棄物清除處理機構管理
      輔導辦法」第三條第三項之規定，廢棄物之「再利用」或依本法（指廢棄物清
      理）第十條之一公告一般廢棄物之回收清除處理符合本法及其相關法規之規定
      者不受前二項限制（即無須取得許可證）。
    3.查營造混合物之回收管制，係依內政部營建署所頒「營建工程剩餘土石方處理
      方案」規定辦理，資源再利用，符合環保趨勢。嗣八十八年間因有不肖人士擅
      自倒有毒溶劑與醫療廢棄物，造成河川嚴重污染，侵及人民身體、生命安全，
      故環保署在各方壓力下，於同年七月修訂增列廢棄物清理法第二十二條之行政
      刑罰並經立法院三讀通過完成立法，惟在倉促修法下，造成該條第一項與第二
      項第四款規定規範內容，法定刑及罰金均有相互矛盾重疊處，且第二十二條第
      二項第一款係處罰任意棄置「有毒」廢棄物，而同條項第四款祗要未經許可從
      事廢棄物（不管有毒與否）之貯存、清除或處理，均處以一年以上五年以下有
      期徒刑，顯然輕重失衡不甚合理，合先陳明。
    4.次查，廢棄物清理法所指之廢棄物，可分為一般廢棄物及事業廢棄物，前者包
      括垃圾、糞尿、動物屍體或其他非事業機構所產生足以污染環境衛生之固體或
      液體廢棄物；後者則有事業廢棄物包括有害廢棄物，即由事業機構所產生具有
      毒性、危險性，或其濃度或數量足以影響人體健康或污染環境之廢棄物，以及
      一般事業廢棄物，即由事業機構所產生有害事業廢棄物以外之廢棄物，同法第
      二條已詳有規定。至於營建廢棄物本為資源物質，非屬為廢棄物範圍；故如建
      築工程、公共工程、及建築物拆除工程施工所產生之剩餘土石方、磚瓦、混凝
      土塊等，均不能逕論以廢棄物清理法之廢棄物。是以營建剩餘土（或稱建築廢
      土）如不致造成環境污染者，為有用資源，自不以廢棄物認定，此觀諸行政院
      八十六年十二月三十一日臺八十六內字第五二一○九號、環保署八十五年四月
      十八日（八五）環署廢字第一一六六八號等函釋意旨自明。且環保署在同年八
      月二十二日公告「營建廢棄物」為第三十八項可回收再利用項目並於同年十一
      月五日函示，事業廢棄物之再利用，應依中央目的事業主管機關規定辦理，不
      受修正後廢棄物清理法第二十八條、第四十一條之限制。足見，營建廢棄物與
      一般事業廢棄物不同，屬於可回收再利用之資源，原告所為並無觸犯相關法令
      。
    5.退萬步言，原告並非專以經營清除、處理廢棄物為業，僅因義務協助車禍受傷
      員工整地，自非廢棄物清理法第二十條所指之公民營廢棄物清除、處理機構，
      尚難以同法第二十二條第二項第四款之罪責相繩。且事發後的半個月內就將土
      石清理完畢，不應再受到處罰，而且挖土機是為了工作上使用，所以扣留挖土
      機並不正當。
    6.綜上所述，營建廢棄物之管制，業已由內政部營建署負責規劃管理，並非事業
      廢棄物而是屬於可回收再利用之資源，用於填地利用斷無嚴重污染之虞。原告
      有理由認為告發單位及訴願主管單位主觀上陷原告入罪，特此，請鑒察。
  (二)被告答辯之理由：
    1.按「公民營廢棄物清除處理機構經營廢棄物之貯存、清除、處理機構經營廢棄
      物之貯存、清除或處理業務，應列明專業技術人員與貯存、清除、處理之工具
      方法設備及場所，向地方主管機關申請核發許可證．．．。」為行為時廢棄物
      清理法第二十條所明定。另修正後之廢棄物清理法第四十一條規定從事廢棄物
      清除、處理業務者，應向地方主管機關或．．．申請核發公民營廢棄物清除處
      理機構文件後始得受託該業務。
    2.行為時廢棄物清理法第十七條第二項規定，．．．認為公私場所或清除機具有
      嚴重污染之虞，必要時得沒入、扣留、使用或限制使用動產不動產或．．．，
      依此規定於案發後在銅鑼分駐所作筆錄時，一併將甲○○所有三菱ＭＳ一一○
      型挖土機暫時扣留在被告所屬清潔隊停車坪。然執行機關於執行攔檢時發現清
      除、處理業者無申請核發公民營廢棄物清除處理機構許可文件，得依新法第九
      條第二項第一款公私場所之廢棄物，剩餘土石方或其清除機具、處理設施或設
      備有嚴重污染之虞者得扣留其機具，並依同法第四十九條規定處罰鍰，並得沒
      入清除機具．．．。
    3.綜上所述，原告未取得許可證即從事廢棄物處理，已明顯違反行為時廢棄物清
      理法第二十條規定，而依同法第二十七條處以罰鍰五萬元，並依同法第十七條
      暫時扣留挖土機乙台於法無不合，本件原告起訴意旨為無理由，請予駁回。
  理  由
一、駁回部分：
  (一)按「公、民營廢棄物清除、處理機構經營廢棄物之貯存、清除或處理業務，應列
    明專業技術人員與貯存清除、處理之工其、方法、設備及場所，向地方主管機關
    申請核發許可證。但從事有害事業廢棄物之貯存、清除或處理者，地方主管機關
    應先報請中央主管機關核准，始得發給許可證。」、「公、民營廢棄物清除、處
    理機構，違反第二十條規定者，處二萬元以上五萬元以下罰鍰，並制止其營業。
    」分別為行為時廢棄物清理法第二十條及第二十七條定有明文。
  (二)本件原告於九十年七月十日二十一時三十分許，經被告查獲未依法取得廢棄物處
    理許可證，即在該系爭土地上處理廢棄物，認原告違反行為時廢棄物清理法第二
    十條，依同法第二十七條之規定，處以銀元五萬元罰鍰（折合新台幣十五萬元）
    。原告不服，為如事實欄所示之主張。經查本件原告掩埋於上述時地之物，除磚
    塊外，另夾雜有塑膠袋、寶特瓶等垃圾於其中，尚非原告所稱所掩埋之物全係磚
    塊，此有現場照片五張附卷可稽。而原告未取得廢棄物處理許可證，復為原告所
    不爭執，則被告據以認定原告未取得廢棄物處理許可即從事廢棄物處理業務，並
    認為原告之違規事實有嚴重污染環境之虞，即非無據。原告另主張其並非專以經
    營清除、處理廢棄物為業，僅因義務協助車禍受傷員工整地，自非行為時廢棄物
    清理法第二十條所指之公民營廢棄物清除、處理機構云云。惟按行為時廢棄物清
    理法第二十七條所稱之「公、民營廢棄物清除、處理機構」，係指實際從事廢棄
    物貯存、清除或處理業務，而未向主管機關申請核發許可證者，至於是否專以經
    營清除、處理廢棄物為業，則非所問。倘將之解釋為如原告所主張應以專以經營
    清除、處理廢棄物為業為對象，顯非立法之意旨。原告雖非專以經營清除、處理
    廢棄物為業，惟其於系爭土地上實際從事廢棄物之貯存、清除、處理等業務，自
    應向主管機關申請核發許可證，不得以其非專以經營清除、處理廢棄物為業，而
    規避廢棄物清理法所規定之管制。至於原告違規事實既已發生，即應受罰，其縱
    使於事發後的半個月內就將土石清理完畢，亦不影響被告之依法處罰。原告未經
    申請許可，逕為廢棄物處理等行為，被告據以科處罰鍰銀元五萬元，核無違誤，
    訴願決定予以維持，亦無不合，原告就此部分之起訴理由，尚無可採，應予駁回
    。
二、撤銷部分：
    本件被告以原告於九十年七月十日二十一時三十分許，經被告查獲原告未依法取
    得廢棄物處理許可證，即在該系爭土地上處理廢棄物，認原告違反行為時廢棄物
    清理法第二十條，另依同法第十七條第二項規定，扣留現場處理廢棄物之ＭＳ一
    一○挖土機一台，原告不服提起訴願，遭決定駁回，固非無見。惟查被告於違反
    廢棄物清理法案件處分通知單處分欄上僅記載「ＭＳ一一○挖土機」，其數量、
    單位既未記載清楚，且被告係要將該「ＭＳ一一○挖土機」為沒入、扣留、或限
    制使用，究應為如何之處分，亦未記載明確，其處分已有不明確之違法。又「各
    級主管機關得派員攜帶證明文件，進入公私場所或攔檢廢棄物、剩餘土石方清除
    機具，檢查、採樣廢棄物貯存、清除、處理或再利用情形，並命提供有關資料；
    廢棄物、剩餘土石方清除機具應隨車持有載明廢棄物產生源及處理地點之證明文
    件，以供檢查。各級主管機關依第一項為行政檢查時，認為公私場所或清除機具
    有嚴重污染之虞，必要時得沒入、扣留、使用或限制使用動產、不動產或斷絕營
    業所必須之自來水、電力或其他能源之處分。」固為行為時廢棄物清理法第十七
    條所規定，惟該條第二項既規定各級主管機關依第一項為行政檢查時，認為公私
    場所或清除機具有嚴重污染之虞，必要得沒入、扣留、使用或限制使用動產、不
    動產或．．．之處分，依該條項之規定以公私場所或清除機具有嚴重污染之虞時
    ，並於必要時始得沒入、扣留、使用或限制使用動產、不動產。而本件係因原告
    在系爭土地上掩埋摻雜有垃圾之建築廢土，若有嚴重污染應係該系爭土地，並非
    該台挖土機，被告只要限制原告或他人在該系爭土地傾倒廢棄物，即可收防制之
    效果，而該台挖土機為原告之生財工具，被告將該台挖土機扣留（扣留為被告事
    後所陳述及答辯狀所記載），亦顯無必要，被告予以扣留顯不符合法律規定之要
    件，被告就此部分之處分，即屬違法，訴願決定機關未予詳查，予以維持，亦有
    疏失。原告就此部分訴請撤銷，為有理由，本院自應將關於此部分之原處分及訴
    願決定均予以撤銷，以資適法。
三、據上論結，本件原告之訴一部有理由，一部無理由，依行政訴訟法第一百九十五
    條第一項、第一百零四條，民事訴訟法第七十九但書，判決如主文。
中　　　華　　　民　　　國　　九十一　　年　　　七　　　月　　 十六 　　日
                 臺 中 高 等 行 政 法 院 第 二 庭
                                審 判 長 法  官　沈  水  元
                                         法  官　王  德  麟
                                         法  官　林  秋  華
右正本證明與原本無異。
如不服本判決，應於判決送達後二十日內向本院提出上訴書狀，其未表明上訴理由者
，應於提起上訴後二十日內向本院提出上訴理由書（須依對造人數附具繕本）；如於
本判決宣示或公告後送達前提起上訴者，應於判決送達後二十日內補提上訴理由書（
須附繕本）。未表明上訴理由者，逕以裁定駁回。
提起上訴應預繳送達用雙掛號郵票拾份（每份三十四元)。
中　　　華　　　民　　　國　　九十一　　年　　　七　　　月　　 十六 　　日
                                     法院書記官  杜  秀  君
